【裁判字號】    90,易,304
【裁判日期】    900831
【裁判案由】    違反農會法
【裁判全文】
臺灣基隆地方法院刑事判決                            九十年度易字第三○四號
    公  訴  人  臺灣基隆地方法院檢察署檢察官
    被      告  甲○○
右列被告因違反農會法案件，經檢察官提起公訴（九十年度偵字第一七三○號），本
院判決如左︰
    主  文
甲○○對於有選舉權之人，交付財物，而約其為選舉權一定之行使，處有期徒刑陸月
，如易科罰金，以佰元折算壹日。
    事  實
一、緣基隆市農會於民國九十年二月十五日舉行第十四屆會員代表選舉，甲○○為基
    隆市農會武崙農事小組登記參選之會員代表候選人，該小組另有張樹木、廖化龍
    、李天賜、張益深合計五位候選人參與競選，擬選出三位會員代表，呈現超額競
    選之局面。又因甲○○之票源與同組候選人李天賜、廖化龍重疊，而該小組農會
    會員計有九十二人（起訴書誤載為九十五人），若欲當選必需掌握二十四票以上
    ，甲○○為求順利當選會員代表，遂於九十年一月底，以ＡＮＧＥＬＯＭＩＯ牌
    襯衫二件作為賄選之對價，對於農會會員即有選舉權之人乙○○交付財物，而約
    其將選票投予自己，唯乙○○因心中另有人選，雖收受所交付之財物，卻未許以
    將選票投予甲○○。嗣於同年二月間臺灣基隆地方法院檢察署檢察官因接獲甲○○賄選情資，經指揮法務部調查局基隆市調查站訪談屬實後，簽發搜索票交予該
    調查站，於同年月十四日在基隆市○○路八一三號乙○○住處搜索，扣得上開賄
    選用之ＡＮＧＥＬＯＭＩＯ牌襯衫二件。
二、案經臺灣基隆地方法院檢察署檢察官自動檢舉偵查起訴。
    理  由
一、訊據被告甲○○固承認參與基隆市農會十四屆會員代表選舉之武崙農事小組會員
    代表之競選活動，惟矢口否認有右揭交付財物賄選犯行，辯稱伊僅口頭拜票，絕
    無以襯衫等財物賄選，伊如要賄選，不可能只針對乙○○一人行賄，且乙○○於
    本院調查中證稱扣案襯衫係彼自己購得，與伊無關云云。經查：
  (一)右揭被告對有選舉權人交付財物，而約其投票予自己之事，業據證人乙○○迭於
    法務部調查局基隆市調查站調查及臺灣基隆地方法院檢察署檢察官偵查中證述明
    確，並有賄選財物ＡＮＧＥＬＯＭＩＯ牌襯衫二件扣案可證。至證人乙○○雖於
    本院調查中改稱被告並未交付其任何財物而約定如何投票選舉農會會員代表，該
    二件襯衫係彼於八十九年八、九月間以每件新臺幣二百五十元在基隆市○○○路
    果菜市場路邊攤所購得，彼當時接受調查及偵查中供稱被告賄選，係因酒醉所以
    隨便亂說（本院九十年五月二十八日訊問筆錄參照）云云，然證人即法務部調查
    局基隆市調查站調查員戊○○於本院調查中證稱：「當天我們是持檢察官的搜索
    票到他（指乙○○）家，我們是在他家門口遇到乙○○，當時他的貨車已經發動
    ，看起來是要出門的樣子，沒有印象他身上有酒味，而且精神狀況正常」、「筆
    錄是在證人乙○○住處製作的，當時他接受訊問時的精神狀況正常」、「我是一
    直陪同到地檢署門口時，證人的精神狀況很好」（本院九十年七月十二日訊問筆
    錄參照）等語，堪認證人乙○○於接受調查及偵查時之精神意識狀態良好，並無
    酒醉意識不清之狀態；且若依證人乙○○自承平日均有中午飲酒之習慣，當天中
    午在家中飲用米酒頭一瓶（前揭訊問筆錄參照）之情，彼既已飲酒成習，當日亦
    無飲用過量酒類，應不致陷於意識不清胡言亂語之境地，堪認證人乙○○於本院
    調查中之證述，應係事後迴護被告之詞，不足採信。
  (二)又認定犯罪事實所憑之證據，並不以直接證據為限，即綜合各種間接證據，本於
    推理作用，為認定犯罪事實之基礎，如無違背一般經驗法則，尚非法所不許（最
    高法院四十四年度臺上字第七○二號判例意旨參照）。查公訴意旨另以本案係因
    接獲被告涉有賄選情資，經指揮法務部調查局基隆市調查站約談丁○○（非農會
    會員）及丙○○（農會會員）兄弟二人，彼等均陳稱被告確實曾在九十年一月二
    十九日送禮至丁○○位於基隆市○○路七五九之一號住處；而證人丙○○於本院
    調查中證稱於九十年二月初曾在其基隆市○○○路七十號自家門廳看見裝有「衣
    服」的袋子，係被告為答謝丁○○參與調解被告與鄰居李忠欽間糾紛所贈送之謝
    禮，暫時放在彼家中等語，然證人丁○○則證稱彼於九十年一月二十九日在自家
    收下被告致贈之二袋糖果，隔天就拿到被告家中退還（本院九十年六月二十九日
    訊問筆錄參照），經過情節互核均不一致，足認彼等證述刻意隱瞞內情，顯係迴
    護被告之詞，益見被告確有以贈送衣服約定選舉權如何行使之犯行。
  (三)此外，復有卷附基隆市農會九十年六月四日基農總字第一六八七號函檢附選舉人
    名冊、基隆市農會第十四屆武崙農事小組代表候選人名冊、當選人簡歷冊，及扣
  案之ＡＮＧＥＬＯＭＩＯ牌襯衫二件可資為證，事證明確，被告犯行堪可認定，
    應依法論科。
二、按刑法第一百四十四條所規定之妨害投票罪，係以對於有投票權之人行求期約或
    交付賄賂或其他不正利益，而約其不行使投票權或為一定之行使，為其構成要件
    。即在交付賄賂之前提下，一方就投票權之不行使或為一定行使，有所約求，即
    足成立，其要約為明示或默示，以及他方是否承諾或果否依照履行，在所不問（
    臺灣高等法院八十四年度上訴字第三一一二號判決意旨參照），則犯罪構成要件
    相同之農會法第四十七條之一第一項第二款之罪，自應為相同解釋。查被告對於
    有選舉權之人，交付財物而約其為投票予自己，核其所為，係違反農會法第四十
    七條之一第一項第二款之對於有選舉權之人，交付財物，而約其為選舉權一定行
    使之罪，其行求、期約、交付各行為，係屬階段行為，應依交付行為處斷。爰審
    酌被告雖無不良素行，然公平選舉為民主政治之基石，而賄選風氣侵蝕民主制度
    最甚，是以每逢各類選舉開始前，政府機關均利用大眾傳播媒體以各種方式積極
    宣導政府查辦賄選之決心，並籲請全體侯選人及民眾共同摒棄賄選，詎被告仍置
    若罔聞，以身試法，實屬非是，併其犯後態度等一切情狀，量處如主文所示之刑
    示懲，並諭知易科罰金之折算標準。
三、至公訴意旨雖認扣案之ＡＮＧＥＬＯＭＩＯ牌襯衫二件，應依農會法第四十七條
    之一第二項之規定宣告沒收，然該條文係「犯前項之罪者，所收受之財物沒收之
    。如全部或一部不能沒收時，追徵其價額」，亦即須以「收受之財物」始得宣告
    沒收。經查扣案之襯衫二件係被告對於有選舉權之人所「交付」之財物，已如前
    述認定，核非被告收受之財物甚明，自不得依前揭法條宣告沒收，公訴意旨就此
    顯有誤會。又扣案之襯衫二件非屬違禁物，亦非被告犯罪所得之物，雖係被告用
    供本件犯罪所用之物，然一經被告交付即屬有選舉權之人即證人乙○○所有，亦
    無從依刑法第三十八條之規定宣告沒收，附此敘明。
四、據上論斷，應依刑事訴訟法第二百九十九條第一項前段，農會法第四十七條第一
    項第二款，刑法第十一條前段、第四十一條第一項，罰金罰鍰提高標準條例第一
    條前段、第二條，判決如主文。
本案經檢察官黃士元到庭執行職務。
中      華      民      國    九十      年      八      月    三十一    日
                                  臺灣基隆地方法院刑事第二庭
                                      審判長法  官  邱 志 平
                                            法  官  蔡 岱 霖
                                            法  官  楊 皓 清
右正本證明與原本無異。
對於本件判決如有不服，應於收受送達後十日內，向本院提出上訴書狀，上訴於臺灣
高等法院，並按他造當事人之人數附具繕本。
                                            書記官  邱 李 和
中      華      民      國    九十      年      八      月    三十一    日
附錄論罪法條
農會法第四十七條之一第一項：
農會之選舉有左列行為之一者，處三年以下有期徒刑，得併科三萬元以下罰金：
一、有選舉權之人，要求、期約或收受財物或其他不正利益，而許以不行使其選舉權
    或為一定之行使者。


司法院資訊處製作；財團法人民間司法改革基金會備份。
